臺灣高等法院民事判決　　　　　　93年度上字第737號
上　訴　人　甲○○
訴訟代理人　黃陽壽律師
複 代理 人　洪文浚律師
被 上訴 人　乙○○
上列當事人間請求損害賠償等事件，對於中華民國九十三年七月
二十二日台灣台北地方法院九十一年度訴字第五三○五號第一審
判決提起上訴，本院於九十三年十二月二十日言詞辯論終結，判
決如下：
    主      文
原判決關於駁回後開第二項之訴及該訴訟費用部分廢棄。
被上訴人應給付上訴人新台幣肆佰陸拾伍萬元及自民國九十一年
十月十六日起，至清償日止，按週年利率百分之五計算之利息。
第一審關於廢棄部分及第二審訴訟費用由被上訴人負擔。
本判決所命之給付，於上訴人供擔保新台幣壹佰伍拾伍萬元後得
假執行。
    事      實
甲、上訴人方面：
一、聲明：
  (一)如主文第一、二項所示。
  (二)如受勝訴判決，上訴人願供擔保請准宣告假執行。
二、陳述：除與原判決記載相同者，茲引用之外，補稱：
  (一)先位以買賣關係主張：
  (1)上訴人於民國（下同）八十八年間因賴麗卿的介紹，先後向
    經營未上市股票買賣之被上訴人購買廣達電腦股份有限公司
    之現金增資未上市股票（下稱廣達股票）十五張（一萬五千
    股，每股二百七十元，共四百零五萬元）及第三波資訊股份
    有限公司未上市股票（下稱第三波股票）（一萬股，每股九
    十元，共九十萬元），此經被上訴人自承（原證八）及賴麗
    卿證實無誤（附件一），兩造既已就買賣標的物之數量及價
    金達成合意，買賣契約即已成立，此亦有上證一存證信函可
    證。嗣上訴人依被上訴人指示將第一次購買股票之價款一百
    四十二萬五千元及二百六十二萬五千元分別匯入被上訴人與
    訴外人王木村之帳戶（原證一、二、三），並將第二次購買
    股票之價款以被上訴人名義匯入訴外人張振昌帳戶（原證一
    、四），被上訴人並不否認上訴人確有購買系爭股票，亦未
    否認上開匯款係上訴人購買系爭股票之款項，故亦可推定買
    賣契約之存在（最高法院二十一年上字第三○四六號判例參
    照）。惟嗣被上訴人卻未能於前揭股票上市或上櫃交易前交
    付予上訴人，因契約之目的無法達成，上訴人乃依民法第二
    百五十五條規定解除契約，並以本起訴狀繕本之送達作為解
    除買賣契約之意思表示。況被上訴人已給付遲延，上訴人以
    起訴狀繕本催告被上訴人應於收受該起訴狀繕本後五日內給
    付上訴人系爭經過除權除息之股票及現金股利，並賠償伊因
    給付遲延所生損害，被上訴人既未履行，則兩造之買賣契約
    亦逕為解除，爰依民法第二百五十九條與第二百六十條規定
    請求回復原狀及損害賠償。
  (2)被上訴人雖抗辯前揭股票係王木村售予上訴人，並提出其與
    賴素藤談話之錄音帶為證，惟該錄音既未經賴素藤同意，故
    該錄音帶即不具備任何證據能力。且王木村已自承上訴人非
    向其買股票，其係受被上訴人之委託始與上訴人交涉，此均
    有王木村之證詞（附件二）可稽，況被上訴人亦無法舉證證
    明其將上訴人匯入其帳戶之款項交付王木村，顯然自始即係
    以出賣人之身份取得價金。而上訴人與張振昌並不相識，依
    常理若非經被上訴人之指示，上訴人不可能將錢匯入。又賴
    麗卿係本件買賣契約之介紹人，其證詞本可採信，縱具有利
    害關係，惟其言既非虛偽，仍應可採（最高法院五十三年台
    上字第二六七三號判例參照）。且被上訴人確有販售未上市
    股票，此觀台北市調查處八十九年一月二十七日調查筆錄可
    知，故上訴人將股款匯予被上訴人或其指定之帳戶，依常理
    即係向被上訴人購買股票。台灣台北地方法院檢察署及台灣
    板橋地方法院筆錄記載上訴人陳述係透過被上訴人向王木村
    買股票等語，並非上訴人之真意，況經鈞院刑事庭審理後亦
    認上訴人應係向被上訴人購買系爭股票（原證五），原判決
    僅以該筆錄，即為不利上訴人之判決，認事用法實有違誤。
  (二)備位以委任關係主張：
  (1)縱認上訴人非向被上訴人購買前揭股票，惟因買賣之股款均
    係依其指示匯入帳戶，依常理亦係上訴人委託其購買系爭股
    票，且觀伊以自己名義與王木村所簽訂之股票買賣契約書（
    被證一）於立契約書人（即被上訴人）下方有「代」字，足
    認被上訴人確有受委任為上訴人買入系爭股票。又，被上訴
    人因未能如期自王木村處取得系爭股票，尚曾找王木村拿回
    買賣股款（上證三），亦可知為上訴人處理購買系爭股票等
    事務。且被上訴人已就幫上訴人買股票一事為自認，亦可推
    定兩造有委任關係存在（最高法院二十一年上字第三○四六
    號判例參照）。又被上訴人因得以較兩造約定為低之價格向
    他人買得股票，並賺取差額作為報酬，故應屬有償委任，依
    法應以善良管理人之注意處理委任事務，惟竟率令上訴人將
    股款匯入其本人或其指定人之帳戶內，並在廣達股票未如期
    交付後，再命上訴人將第三波股票股款匯入張振昌之帳戶，
    顯有重大過失，並致上訴人受有損害，故上訴人亦得請求被
    上訴人賠償因處理委任事務所生之損害。
  (2)被上訴人與王木村之和解（原證七）與被證一股票買賣契約
    書無關，此已經被上訴人於九十二年五月二十日開庭時自承
    （上證五）。況上訴人於委任關係成立時並未同時授與被上
    訴人以上訴人名義與他人簽定契約之代理權，故被上訴人所
    訂立之前揭股票買賣契約效力不及於上訴人，渠等就此為和
    解亦與上訴人無涉。
乙、被上訴人方面：
一、聲明：
  (一)上訴駁回。
  (二)第一、二審訴訟費用由上訴人負擔。
二、陳述：除與原判決記載相同者，茲引用之外，補稱：賴麗卿
    係介紹上訴人向王木村買股票，被上訴人僅告知上訴人第三
    波股票每股九十元及如何買股票而已，兩造間並無成立買賣
    契約或委任契約，且上訴人於刑事訴訟程序中亦已承認其係
    向王木村購買系爭股票，此觀被上訴人於原審提出之錄音帶
    及其譯文亦明，賴素藤亦也承認該譯文之內容為真。又上訴
    人僅提出匯款單為證，難謂即認有買賣關係之成立，且被上
    訴人係經賴素藤告知始知匯款單所示金額為股票價款，而匯
    入被上訴人戶頭之部分，被上訴人均已提出交給王木村，而
    多匯之三十萬元亦已交付給賴素藤。其餘部分則係上訴人直
    接匯入王木村之帳戶，被上訴人僅係基於幫助朋友之立場而
    為上開行為。且上訴人並非與王木村無往來，此觀刑事訴訟
    卷內容可知。再者，被上訴人係與賴素藤一同前往王木村之
    公司處理股款事宜，並非單獨前往，而被上訴人僅係要回自
    己的股款，並不包括上訴人之股款。
    理      由
一、本件上訴人起訴主張：伊經訴外人賴麗卿之介紹向被上訴人
    購買廣達公司未上市股票，並於八十八年九月六日及十三日
    分別匯款一百四十二萬五千元與二百六十二萬五千元至被上
    訴人帳戶與訴外人王木村之帳戶。嗣上訴人又向被上訴人購
    買第三波公司未上櫃股票，並依其指示將股款匯入訴外人張
    振昌之帳戶。按兩造既已就買賣事項達成合意，且上訴人亦
    已將價金交付，故買賣契約已成立。詎被上訴人卻未於前揭
    股票上市、上櫃交易買賣前交付，已不能達買賣契約之目的
    ，乃依民法第二百五十五條規定逕行解除契約。且被上訴人
    已給付遲延，故上訴人亦得以訴訟起訴狀繕本之送達作為催
    告，被上訴人嗣既仍未履行，上訴人即可逕行解除買賣契約
    ，並請求被上訴人返還上訴人已交付之股款四百九十五萬元
    。縱認兩造間未成立買賣契約，惟上訴人既已交付股款與被
    上訴人，自可認上訴人係委任被上訴人向王木村購買股票，
    惟被上訴人於王木村未能如期交付廣達公司股票時，仍指示
    上訴人匯出第三波股票之價款，其就委任事務之處理顯有重
    大過失，而迄今上訴人未取得系爭股票，亦未取得應退還之
    買賣價金，已受有損害，從而，上訴人亦得請求被上訴人負
    債務不履行之損害賠償責任，於扣除被上訴人前已返還之三
    十萬元後，應給付上訴人四百六十五萬元等語（上訴人於原
    審係請求被上訴人給付自八十八年十月一日起算之法定利息
    ，於本院則減縮自起訴狀繕本送達翌日即九十一年十月十六
    日起算之法定利息，減縮部分已經確定）。
二、被上訴人則以：上訴人將定金匯入被上訴人之帳戶，被上訴
    人僅是幫忙協助代轉交股款與王木村，系爭股票之出賣人為
    王木村，被上訴人雖代理賴麗卿（含原告購買部分）等人與
    王木村簽訂協議書，尾款則由賴麗卿、賴素藤等人依王木村
    之指示匯入王木村之帳戶。又上訴人匯至被上訴人帳戶超出
    廣達股票三成股款之三十萬元已交給賴麗卿，而第三波股票
    交易上訴人亦係依王木村指示匯款，與被上訴人無涉。又被
    上訴人前往王木村公司僅係為要回自己的股款，並不包括上
    訴人之股款，兩造間亦未有委任關係存在等語，資為抗辯。
三、上訴人主張於八十八年九月六日匯款一百四十二萬五千元至
    被上訴人帳戶，於同年月十三日匯款二百六十二萬五千元至
    王木村帳戶、於同年月二十九日匯款九十萬元至張振昌帳戶
    ，賴素藤又於同年十月十五日將三十萬元匯入上訴人帳戶之
    事實，為兩造所不爭執，並有世華聯合商業銀行活期儲蓄存
    款存摺封面及內頁影本各一紙、匯出匯款回條三紙附卷可考
    （見原審卷第八至十二頁），且有證人賴麗卿、賴素藤之證
    詞可參（見原審卷第二五三、二五四頁），堪信上開事實為
    真實。
四、上訴人主張兩造間曾訂立廣達公司未上市股票一萬五千股、
    第三波公司未上櫃股票一萬股之買賣契約等語，為被上訴人
    所否認，辯稱：未與上訴人成立買賣關係，上訴人係向王木
    村購買股票云云。
  (一)按民事訴訟法第二百七十七條規定「當事人主張有利於己之
    事實者，就其事實有舉證之責任。但法律別有規定，或依其
    情形顯失公平者，不在此限。」又按「原告於起訴原因已有
    相當之證明，而被告於抗辯事實並無確實證明方法，僅以空
    言爭執者，當然認定其抗辯事實之非真正，而應為被告不利
    益之裁判。」有最高法院十八年上字第一六七九號判例可考
    。再按諸民法第三四五條第二項規定「當事人就標的物及其
    價金互相同意時，買賣契約即為成立。」又按「主張契約關
    係之存在者，雖不能證明其契約締結之事實，但依契約履行
    之事實，足以推定其契約關係之存在時，自不容契約當事人
    無端否認。」有最高法院二十一年上字第三○四六號判例可
    考。是除法律有特別規定，買賣契約之成立並不一定需要書
    面，契約關係是否成立可依據履行之事實加以推論。
  (二)查上揭上訴人於八十八年九月六日匯款一百四十二萬五千元
    係匯款至被上訴人帳戶，於同年月二十九日匯款九十萬元至
    張振昌帳戶所記載之匯款人係「被上訴人」，均有匯出匯款
    回條附卷可考。（見原審卷第八、第十頁）。而被上訴人係
    租用辦公場地自己經營未上市上櫃股票之買賣業務，此一事
    實有被上訴人前於調查局之調查筆錄可稽 (見原審卷第二二
    六頁台北市調查處八十九年一月二十七日調查筆錄），復為
    被上訴人所不爭執，且證人賴素藤亦證稱：「我是跟被告（
    即被上訴人）買廣達股票五張」等語 (見原審卷第二五三頁
    )， 則被上訴人有販售廣達等股票，被上訴人亦不否認上訴
    人有購買系爭股票之事實，僅以系爭股票係由王木村所出售
    而非被上訴人所出售為辯。然上訴人匯款既部分匯入被上訴
    人帳戶，部分並記載被上訴人為匯款人再匯入王木村帳戶，
    衡情係向被上訴人購買股票為常態，被上訴人稱上訴人係向
    王木村購買，理應由被上訴人舉證；況被上訴人自己販售未
    上市股票，焉有可能自己不販售賺取價差而轉介被上訴人向
    王木村購買之理？至被上訴人於原審提出與證人賴素藤之電
    話談話內容「被告稱：我們和王木村見面時。賴素藤稱：嗯
    。．．．被告稱：你妹妹跟他講的，事先有說王木村賣的。
    賴素藤稱：對啊。」總觀全文，僅是賴素藤敷衍應付之詞，
    不如於法院具結後之陳述為可採。被上訴人未舉證上訴人係
    向王木村購買股票，揆諸前揭判例意旨，應認上訴人主張為
    可採。
  (三)另證人賴麗卿證稱：「是被告（被上訴人）告訴我．說有一
    檔廣達的股票，．．．於是我大電話告訴原告（即上訴人）
    有這件事，原告起初不願意，後來原告在一星期以後打電話
    告訴我他手邊有一些錢有意願要買，於是我把原告的電話給
    被告直接打電話給原告，至於原告向被告買一張股票多少錢
    如何匯款起初我不知道」，並證稱：「被告拿了三十萬元叫
    我匯給原告，當時我在忙，所以就叫我姐姐匯給原告，．．
    ．原告匯了好幾次款之後告訴我又向被告買了第三波股票」
    等語（見原審卷第二五四頁）。證人王木村亦證稱：「 (有
    誰跟你買廣達第三波未上市股票？）乙○○（即被上訴人）
    有向我買廣達第三波未上市股票，…我沒有跟原告碰過面。
    （原告有無向你買廣達第三波未上市股票？）原告（即上訴
    人）本人沒有，… (此種股票的買賣如何過戶？)… 一出事
    之後我有開始處理，我也有找原告談，但原告說錢不是交給
    我的，原告只跟收錢的人談，因為原告並不認識我，賴小姐
    等人都是事後才跑出來的，但出事之前我並不知道原告要買
    股票 (簽約的是被告為什麼會找其他的人來談？）是被告（
    即被上訴人）叫我去找原告談的。」等語（見原審卷第一三
    五至一三九頁），另上訴人因被上訴人無法交付股票，而於
    八十八年十一月二日以三重郵局第一七四七號存證信函（見
    本院卷第二二頁）亦係催告被上訴人償還股票價款，再王木
    村被訴詐欺時，上訴人亦未向王木村提出告訴。賴麗卿、王
    木村所證述係在場聞見之事，證述符合常情，證言為可信，
    上訴人與王木村未曾謀面並不認識，更無證據證明曾授予代
    理權予被上訴人向王木村購買股票，上訴人並非向王木村購
    買股票甚明，而係依與被上訴人之約定向被上訴人購買股票
    ，事後才有被上訴人退還三十萬元乙事。
  (四)至於上訴人於刑案審理時雖曾稱「我是透過乙○○的介紹才
    向王木村買廣達、第三波股票」云云，惟依前揭被上訴人於
    台北市調查處調查筆錄內容可知被上訴人確有經營販售未上
    市股票之業務，則上訴人將股款匯予被上訴人或其指定之帳
    戶，依常理即係向被上訴人購買系爭未上市股票，此亦為一
    般常態之事實，上訴人辯稱：刑案筆錄記載上訴人係透過被
    上訴人向王木村買股票，係被上訴人於未能交付系爭股票後
    推稱系爭股票係王木村出售，上訴人始知王木村之名字，故
    上開筆錄之記載並非上訴人之真意且亦與事實不符云云，衡
    諸上訴人若認知係向王木村購買股票，應不致於未對王木村
    提出刑事告訴，故上開刑事案件於法院刑事庭審理後亦認：
    甲○○當時僅係與友人乙○○接洽購買廣達公司及第三波公
    司股票事宜，其購買股票款項亦有二百餘萬元係匯入周女 (
    應係乙○○之誤）或周女指定之帳戶內等情 (見原審卷第八
    七頁)。 斟酌全辯論意旨及調查證據之結果，不得摭拾此前
    後不符之片段記載，認定買賣契約存在於上訴人與王木村之
    間。
  (五)從而，上訴人依據被上訴人指示將價款分別匯入被上訴人及
  　指定人之帳戶，言明係購買系爭股票廣達公司未上市股票一
    萬五千股及第三波公司未上櫃股票一萬股之款項，則依前揭
    民法之規定，本件買賣契約即已成立。上訴人對於與被上訴
    人成立系爭股票之買賣契約並交付價款予被上訴人用以購買
    系爭股票之事實既已有相當之證明，而被上訴人於抗辯事實
    即系爭股票係王木村售予上訴人乙事則並無確實證明方法，
    更何況被上人迄今仍未能舉證證明其確實已將上訴人匯入其
    帳戶之款項交付予那一位出賣人，其任意爭執，並無確切證
    據，自應認定被上訴人之抗辯事實非屬真正，上訴人本於買
    賣關係所提之主張為有理由。
六、綜上所述，上訴人主張兩造存有買賣為可採，被上訴人抗辯
　　為無可取。從而，上訴人主張兩造間有訂立廣達股票一萬五
  　千股、第三波股票一萬股之買賣契約，應足採信。上訴人買
    賣之主張既有理由，其委任關係之主張不再審酌。因購買未
    上市及未上櫃股票之主要目的，即為賺取該未上市增資股票
    於上市後與市價之價差及該未上櫃股票經過上櫃後之蜜月期
    而產生之價差，然被上訴人卻未能於系爭廣達電子公司增資
    股票上市交易及第三波電子公司股票上櫃買賣交易前交付上
    訴人，依民法第二五五條規定，依契約之性質或當事人之意
    思表示，非於一定時期為給付不能達其契約之目的，而契約
    當事人一方不按照時期給付者，他方當事人得不為前條之催
    告解除契約。準此，被上訴人既未能於系爭股票上市、上櫃
    交易買賣前將之交付予上訴人，則已不能達上訴人購買股票
    之目的，上訴人前業以起訴狀繕本之送達代為對被上訴人聲
    明解除全部買賣契約之通知。是上訴人主張業已解除買賣契
    約，依民法第二百五十九條之規定，請求被上訴人返還已支
    付股款四百六十五萬元及自起訴狀繕本送達翌日即九十一年
    十月十六日起至清償日止，按週年利率百分之五計算之利息
    ，為有理由，應予准許。原審為上訴人敗訴之判決並駁回假
    執行之聲請，尚有未洽。上訴意旨指摘原判決不當，求予廢
    棄改判，為有理由。爰由本院予以廢棄改判，如主文第二項
    所示。又上訴人陳明願供擔保宣告假執行，經核無不合，爰
    酌定相當擔保金額准許之。
七、因本件為判決之基礎已臻明確，兩造其餘主張、陳述並所提
　　之證據，經審酌後，認均與本件之結論無礙，爰不再一一論
  　述，附此敘明。
八、據上論結，本件上訴為有理由，依民事訴訟法第四百五十條
　　、第七十八條、第四百六十三條、第三百九十條第二項，判
  　決如主文。
中　　華　　民　　國　　94　　年　　1 　　月　　3 　　日
                  民事第二庭審判長法  官  張耀彩
                                  法  官  王仁貴
                                  法  官  黃嘉烈
正本係照原本作成。
如不服本判決，應於收受送達後二十日內向本院提出上訴書狀，
其未表明上訴理由者，應於提出上訴後二十日內向本院補提理由
書狀（均須按他造當事人之人數附繕本）上訴時應提出委任律師
或具有律師資格之人之委任狀；委任有律師資格者，另應附具律
師資格證書及釋明委任人與受任人有民事訴訟法第四百六十六條
之一第一項但書或第二項（詳附註）所定關係之釋明文書影本。
中　　華　　民　　國　　94　　年　　1 　　月　　5 　　日
                                  書記官  倪淑芳
附註：
民事訴訟法第四百六十六條之一（第一項、第二項）：對於第二
審判決上訴，上訴人應委任律師為訴訟代理人。但上訴人或其他
法定代理人具有律師資格者，不在此限。
上訴人之配偶、三親等內之血親、二親等內之姻親，或上訴人為
法人、中央或地方機關時，其所屬專任人員具有律師資格並經法
院認為適當者，亦得為第三審訴訟代理人。
